【裁判字號】    94,訴,101
【裁判日期】    950406
【裁判案由】    分配表異議之訴
【裁判全文】
臺灣臺中地方法院民事判決  94年度訴字第101號
原      告  丙○○
即反訴被告
訴訟代理人  許永昌  律師
被      告  丁○○
即反訴原告              ０號
訴訟代理人  戊○○
            林開福律師
            姜  萍律師
反訴被告    乙○○
當事人間分配表異議之訴事件，本院於95年3月20日言詞辯論終
結，判決如下：
    主    文
本院九十三年度執字第一三二七六號強制執行事件，分配表第一
項之執行費及第六、七項所載被告應受分配之金額應予刪除。
原告其餘之訴駁回。
訴訟費用由被告負擔二分之一，餘由原告負擔。
反訴原告之訴駁回。
反訴訴訟費用由反訴原告負擔。
    事實及理由
甲、程序方面：
    按被告於言詞辯論終結前，得在本訴繫屬之法院，對於原告
    及就訴訟標的必須合一確定之人提起反訴。反訴之標的，如
    專屬他法院管轄，或與本訴之標的及其防禦方法不相牽連者
    ，不得提起。反訴，非與本訴得行同種之訴訟程序者，不得
    提起。當事人意圖延滯訴訟而提起反訴者，法院得駁回之。
    民事訴訟法第259條、第260條分別定有明文。本件原告起訴
    主張其就訴外人徐櫻桃所有坐落台中縣潭子鄉○○段718、7
    19號土地設定第三順位抵押權之擔保債權存在，而被告就上
    開土地設定之第二順位抵押權之擔保債權不存在，訴請將本
    院93年度執字第13276號強制執行事件，分配表所載被告應
    受分配之金額應予刪除，上開增加之金額應分配予原告。被
    告則於民國（下同）94年4月18日言詞辯論時對原告提起反
    訴，訴請確認原告就上開土地設定之第三順位抵押權，所擔
    保之債權不存在。故反訴之標的即反訴被告丙○○（即原告
    ）之抵押債權存在與否，與本訴原告（即反訴被告）之抵押
    債權得否列入系爭分配表予以分配，有防禦方法相牽連之關
    係，因無礙訴訟終結，且非專屬他法院管轄，揆諸前揭規定
    ，反訴原告提起反訴，於法自屬有據，應予准許，先予敘明
    。
乙、實體方面：
壹、本訴部分：
  一、原告主張：
    (一)訴外人徐櫻桃於88年11月1日以台中縣潭子鄉○○段718
      號土地應有部分648分之638與同段719地號土地全部，設
      定本金最高限額抵押權新台幣（下同）600萬元予原告。
      此係肇因於88年9月間訴外人乙○○因欲向原告購買腊品
      、噴霧防銹劑等商品，經由訴外人陳武璋居中引線，訴外
      人戊○○及徐櫻桃乃同意提供系爭土地作為原告對訴外人
      乙○○之債權擔保，而設定第三順位抵押權。然乙○○無
      法清償，原告乃於89年間聲請拍賣抵押物，惟因前順位抵
      押權所擔保之債權金額過高，拍賣無實益，執行程序在未
      受償之情況下終結。
    (二)嗣戊○○出面向原告偽稱其與徐櫻桃有意出售系爭718、
      719 號土地及另筆同段720號土地予原告，並以原告購買
      系爭土地後可供設置廠房而同時可解決前順位抵押過高，
      以致無法受償之問題，戊○○亦表示其有意投資設廠等理
      由，致原告陷於錯誤，乃與戊○○及徐櫻桃於90年4月19
      日簽立買賣契約。至於土地增值稅部分，原告委請訴外人
      陳明霓代書計算結果為1200萬元，戊○○則表示不會超過
      600萬元，原告相信戊○○之說詞，乃與戊○○及徐櫻桃
      約定土地增值稅由原告負擔，買賣總價雖為1400萬元，加
      計土地增值稅600萬元，買賣總價實為2000萬元，事後原
      告深覺不妥，若土地增值稅一旦超過600萬元，原告豈非
      遭受損失，雙方乃於同年6月5日在買賣契約上加註土地增
      值稅於600萬元之範圍內由原告負擔，超過600萬元之範圍
      由訴外人戊○○及徐櫻桃負擔。詎原告依約支付戊○○及
      徐櫻桃100萬元，戊○○拒不履行投資設廠之承諾，而原
      告之所以願意購買系爭土地，係基於戊○○有意於系爭土
      地投資設廠之緣故，今戊○○既不投資設廠，原告購買系
      爭土地即無意義，故原告無履約辦理系爭土地過戶之意願
      ，戊○○乃沒收原告支付之100萬元。
    (三)嗣被告以第二順位抵押權人之地位，聲請拍賣系爭718、7
      19地號土地，系爭二筆土地之所有權人亦變更為曾志謀。
      惟系爭718號土地係訴外人戊○○及徐櫻桃所共有，系爭7
      19地土地為徐櫻桃所有，然上開二筆土地實係戊○○所有
      。戊○○雖提供系爭718、719號土地設定抵押權與原告，
      以擔保訴外人乙○○之債務，然其為使原告日後實施抵押
      權時處於劣後之受償地位，於原告88年11月1日設定抵押
      權前，即先於88年9月27日與徐櫻桃基於通謀虛偽意思表
      示，設定抵押權予訴外人戊○○，所為設定應屬無效。訴
      外人戊○○既未取得第二順位抵押權，自無從讓與第二順
      位抵押債權予被告，被告即不得就上開土地拍賣價款1,
      002 萬元予以分配。並聲明：93年度執字第13276號強制
      執行事件，分配表第1項之執行費及第6、7項所載被告應
      受分配之金額應予刪除，上開增加之金額應分配予原告。
    (四)對被告主張之抗辯：
      1.被告指稱訴外人徐櫻桃將系爭718、719號土地設定抵押
        權與訴外人莊吳秀麗之600萬元債務云云。惟查系爭718
        、719號土地實際所有權人係戊○○，此觀本院91年自
        字第697號卷及92年度自字第235號刑事卷宗自明，戊○○豈容徐櫻桃以系爭土地提供擔保而向莊吳秀麗借款，
        若有借款之情，應係戊○○向第三人莊吳秀麗確借款，
        而並無證據足資證明第三人莊吳秀麗有將600萬元交付
        與訴外人徐櫻桃。實則，徐櫻桃之所以於88年9月27日
        設定抵押權予戊○○，係因上開土地真正所有權人為戊○○，而徐櫻桃因身體不佳，屢屢要求戊○○過戶，以
        免日後徐櫻桃一旦亡故而生糾紛，惟訴外人戊○○無法
        負擔增值稅，且於第7商業銀行有負債，故由徐櫻桃設
        定抵押權予戊○○，戊○○之抵押權既不存在，如何能
        將債權及抵押權讓與被告？
      2.原告向徐櫻桃、戊○○購買前開土地係於90年4月19日
        ，係在抵押權設定之後時隔1年6月左右，按土地增值稅
        係簽訂買賣契約並過戶時發生，原告於設定抵押權時，
        既未簽訂買賣契約，徐櫻桃、戊○○又豈會先就土地增
        值稅設定抵押。原告尚未簽訂買賣契約，徐櫻桃、戊○○即先就土地設定抵押予原告，難道不怕原告事後反悔
        拒不簽買賣契約而遭受損失？如徐櫻桃、戊○○設定抵
        押權予原告，係為擔保土地增值稅600萬元，今原告未
        依約履行，徐櫻桃、戊○○何以未請求塗銷抵押權之設
        定？況徐櫻桃設定抵押權予原告，如係為擔保土地增值
        稅600萬元，則債務人理應為徐櫻桃、戊○○，又豈會
        是乙○○？若系爭原告之抵押權係為擔保718、719及
        720 號土地之土地買賣增值稅600萬元，理應718、719
        、720 號均設定抵押權，何以徐櫻桃、戊○○僅提供
        718、719號土地設定抵押權。又戊○○既誤認原告與乙○○以合夥買賣土地為由詐騙設定抵押權，何以不動產
        買賣契約僅原告一人？且原告已取得抵押權，又何須與
        戊○○訂立不動產契約書，並給付100萬元定金，最終
        遭沒收？足見被告指稱原告與乙○○合夥向訴外人徐櫻
        桃、戊○○買受土地乙節，與事實不合。
      3.訴外人陳武璋係從中牽線介紹戊○○提供土地以擔保乙○○之債務，並從中獲取利益，戊○○亦自乙○○處獲
        有利益。而戊○○為免其後乙○○無法清償債務，致其
        土地遭執行拍賣，始要求乙○○簽發本票作為為擔保，
        而乙○○既係陳武璋介紹，戊○○豈能任由陳武璋自其
        中獲利而不負擔任何責任，故要求陳武璋亦須為本票之
        共同發票人。因戊○○、乙○○約定之債務清償日期為
        89 年4月30日，一旦於是日乙○○未清償債務，戊○○
        之土地即有受拍賣之虞，職是戊○○乃要求乙○○、陳
        武璋簽發本票之日期為89年4月30日，凡此足證，原告
        取得抵押權實與土地增值稅無關。
  二、被告抗辯：
    (一)88年間本件原告透過訴外人陳武璋之介紹，擬向徐櫻桃購
      買系爭718、719、720地號土地，表示要與其合夥人乙○○購買土地做為廠房使用。該三筆土地之增值稅約600萬
      元，原告表示願與乙○○共同負擔土地增值稅，由原告先
      支付，然擔心倘其先行支付土地增值稅，如嗣後徐櫻桃違
      約，原告將無保障，遂要求徐櫻桃應以系爭718地號土地
      應有部分648分之638、同段719地號土地全部，設定最高
      限額600萬元之第3順位抵押權予原告，惟指定債務人為乙○○。徐櫻桃以為既然原告及乙○○欲買受該三筆土地並
      願負擔土地增值稅600萬元，且當時徐櫻桃急於出售系爭
      土地，遂配合原告之要求，辦理設定抵押權，惟事實上徐
      櫻桃並不認識乙○○，徐櫻桃焉有可能提供土地為陌生人
      之債務作擔保。完成抵押權設定後，乙○○由陳武璋陪同
      向徐櫻桃之代理人戊○○索取他項權利證明書，戊○○見
      只有乙○○一人前來，遂要求乙○○開立與抵押權金額相
      同之600萬元本票交付以為擔保，並要求仲介人陳武璋共
      同發票以資見證。豈料，徐櫻桃配合原告之要求辦理設定
      登記後，原告多方推託，不願簽訂書面買賣契約。徐櫻桃
      因急於出售土地，仍積極聯絡原告。90年4月19日，徐櫻
      桃之代理人戊○○偕同訴外人吳東翰至台北找到原告，完
      成簽定書面買賣契約之手續，買賣條件依先前原告與徐櫻
      桃之約定，土地增值稅600萬元由原告負擔，原告再給付
      1400萬元，共計買賣價款2000萬元。詎料，嗣後原告竟違
      反買賣契約之約定，拒不辦理所有權移轉登記，亦未給付
      價金及負擔土地增值稅600萬元。徐櫻桃遂沒收原告所交
      付之定金100萬元。綜上可知，原告與徐櫻桃間以乙○○
      為債務人而設定之抵押權並非真正，依民法第87條第1項
      之規定，系爭抵押權及其所登記擔保之債權均因屬虛偽而
      無效。系爭第三順位抵押權所擔保者，為「如原告支付六
      百萬元之土地增值稅後，嗣後可能發生之損害賠償債權」
      。因原告於系爭第三順位抵押權存續期間內，並未依約支
      付600萬元之土地增值稅，系爭第三順位抵押權事實上所
      擔保之債權並未發生，故原告之抵押債權不存在。
    (二)原告之系爭抵押權及抵押債權既不存在，自不得參與分配
      ，更無權對系爭分配表聲明異議及提起分配表異議之訴，
      是其提起本件分配表異議之訴即屬當事人不適格而應駁回
      之。又原告既無抵押權及抵押債權存在，應不得參與分配
      ，故本件其他債權人如何分配拍賣金額，與原告無涉。易
      言之，原告就被告之債權是否存在、系爭分配表是否正確
      ，並無確認利益而無異議權，其提起分配表異議之訴，欠
      缺訴之要件，應駁回其訴。
    (三)徐櫻桃曾於80年7月間向訴外人莊吳秀麗借款600萬元，並
      以系爭土地設定最高限額720萬元之抵押權予莊吳秀麗，
      以供擔保。80年8月8日戊○○借款六百萬元予徐櫻桃，以
      清償徐櫻桃對於莊吳秀麗之六百萬債務。88年間，徐櫻桃
      因罹患肝腫瘤，健康不佳，數度住院開刀，戊○○擔心如
      徐櫻桃身故，對於徐櫻桃之600萬元債權將求償無門。徐
      櫻桃名下除系爭718地號土地之持份638/648、719地號土
      地、720地號土地之持份294/304以外，並無其他財產。經
      徐櫻桃與戊○○協商後，遂於88年9月27日由徐櫻桃將系
      爭土地設定權利價值600萬元之抵押權予戊○○，以供擔
      保。是以，系爭第二順位抵押權乃為擔保戊○○對於徐櫻
      桃之600萬元之債權，並非虛偽設定。（戊○○於92年11
      月26日將對於徐櫻桃之六百萬元債權及系爭第二順位抵押
      權均讓與被告丁○○。）
    (四)原告主張系爭第三順位抵押權係為擔保原告對於乙○○之
      貨款債權云云，惟其迄今均無法舉證以實其說，其主張洵
      無足採。倘系爭第三順位抵押權係為擔保原告對於乙○○
      之貨款債權，在90年4月19日丙○○與戊○○、徐櫻桃簽
      立買賣契約時，理應會在買賣契約書中載明丙○○應付之
      土地價款必須先扣除乙○○積欠丙○○之貨款，並載明系
      爭第三順位抵押權如何處理（按：否則，原告買下系爭土
      地後，將同時為所有權人及抵押權人，權利混同，抵押權
      即消滅，其對於乙○○之貨款債權如何擔保？）然買賣契
      約中全然未提及，足見系爭第三順位抵押權並非為擔保丙○○對於乙○○之貨款債權，亦足見丙○○於簽立買賣契
      約當時，確實明知系爭第三順位抵押權並無擔保之債權存
      在。
    (五)原告辯稱系爭第三順位抵押權係為擔保原告對於乙○○之
      貨款債權，並引用台灣高等法院台中分院92年度上訴字第
      1648號刑事案卷上證一之貨品簽收單及應收對帳單為證。
      惟查，系爭第三順位抵押權，如係擔保原告對於乙○○之
      貨款債權，則所擔保之債權亦不存在。因該等貨品簽收單
      及應收對帳單均為影本，且均為原告自行製作，茲否認其
      形式及實質真實性。次查，由該等貨品簽收單及應收對帳
      單之形式上觀察可知，出售貨物者為「鼎雅實業股份有限
      公司」，並非原告，客戶名稱有「湛美」、「雅志」、「
      林先生」、「林恩生」、「林金錐」、「林仁」等，並非
      乙○○，且大部分未經簽收，縱有簽收者亦非乙○○所簽
      ，實無從證明原告對於乙○○有貨款債權。再者，原告所
      提貨品簽收單及應收對帳單係早於88年4月前，即有所謂
      之交易，且似均未付款，則鼎雅實業股份有限公司何以仍
      一直為所謂之出貨？且貨款不用支票給付，卻用本票，亦
      違常理。此外，亦無任何統一發票及付款之證明，益徵原
      告對乙○○確無所謂之貨款債權存在。並聲明：原告之訴
      駁回。
  三、得心證之理由：
      兩造依民事訴訟法第270條之1第1項第3款規定，整理本件
      不爭執事實並協議簡化爭點如下，本院並以不爭執之事實
      為判決之基礎：
    (一)兩造不爭執之事實
      1.訴外人徐櫻桃於88年9月27日，以其所有台中縣潭子鄉
        ○○段718地號土地應有部分648分之638、及同段719地
        號土地全部、720地號土地持分304分之294，設定權利
        價值600萬元之抵押權予訴外人戊○○，抵押債務人兼
        義務人為徐櫻桃。(下稱系爭第2順位抵押權)
      2.訴外人徐櫻桃於88年11月1日，以其所有台中縣潭子鄉
        ○○段718地號土地持分648分之638、同段719地號土地
        全部，設定最高限額600萬元之抵押權予原告，抵押債
        務人為乙○○，義務人為徐櫻桃。(下稱系爭第3順位抵
        押權)
      3.訴外人徐櫻桃所有718地號之應有部分648分之638於92
        年10月29日移轉登記與訴外人曾志謀。第2順位抵押權
        人戊○○於92年11月26日將其抵押權讓與被告丁○○。
      4.原告於90年4月19日與訴外人戊○○、徐櫻桃所有坐落
        於台中縣潭子鄉○○段718、719、720地號土地，權利
        範圍全部，訂立買賣契約，總價款1,400萬元。土地增
        值稅由原告負擔，約定於90年5月10日會同辦理所有權
        移轉登記，並於90年6月5日交付面額100萬元之本票予
        戊○○作為定金，並於買賣契約另增第13條約定：「本
        土地增值稅雙方同意依政府公告現值申報其增值稅額60
        0萬元以內由原告負擔，但超過600萬元以上的部分由戊○○、徐櫻桃負擔。」在90年6月8日，戊○○持該紙本
        票向丙○○交換面額100萬元，發票日90年7月6日之支
        票。
      5.戊○○於90年7月17日將718、719、720地號土地之所有
        權狀交予丙○○指定之陳明霓代書以辦理所有權移轉登
        記。因丙○○未通知陳明霓辦理所有權移轉登記，故陳
        明霓於90年8月28 日將所有權狀交還戊○○。
      6.被告持本院92年度票字第22451號本票裁定為執行名義，
        聲請本院民事執行處對訴外人曾志謀所有坐落台中縣潭
        子鄉○○段718地號土地應有部分648分之638，實施強
        制執行並經拍賣完畢 (93年度執字第13276號)，於93年
        11日10日作成分配表 (下稱系爭分配表)，訂於同年月2
        5日分配。
      7.原告於分配期日一日前對系爭分配表聲明異議，經被告
        於分配期日為反對之陳述後，原告爰於93年11月6日對
        系爭分配表提起分配表異議之訴。
      8.訴外人徐櫻桃曾在本院對原告及反訴被告乙○○提起侵
        占、偽造文書、詐欺等罪之自訴；原告於該案中亦對徐
        櫻桃及訴外人戊○○提起誣告罪之反訴，案經本院以91
        年自字第697號判決原告、乙○○、徐櫻桃均無罪，戊○○部分不受理。
      9.原告另在本院對訴外人戊○○提起誣告罪之自訴，案經
        本院92年自字第235號判決戊○○無罪，並經台中高分
        院以92年上訴字第1648號判決上訴駁回。
    (二)茲就本件兩造之爭點分述如下：
      1.原告提起本件分配表異議之訴，是否具有當事人適格及
        訴之利益？
        (1)按當事人適格，乃指當事人就具體特定訴訟標的有無
          實施訴訟之權能而言，此項權能之有無，應依當事人
          與特定訴訟標的之關係定之。倘原告主張其為訴訟標
          的法律關係之權利主體，或主張他造為訴訟標的法律
          關係之義務主體，其當事人即為適格，至其是否確為
          權利人或他造是否確為義務人，乃為訴訟標的法律關
          係在實體上有無理由問題，非為當事人適格之欠缺。
          （最高法院86年度台上字第16號判決可資照）本件原
          告主張其為系爭分配表之債權人，有系爭分配表附卷
          可稽，即原告主張其為系爭分配表異議訴訟之訴訟標
          的主體，依上開說明，原告對於系爭分配表異議之訴
          自屬當事人適格。至於原告是否確為債權人，乃為訴
          訟標的法律關係在實體上有無理由問題，非為當事人
          適格之欠缺。
        (2)又分配表異議之訴為原告請求法院變更分配表，而形
          成新分配表，性質上為形成之訴，訴訟標的為異議權
          ，並非消極確認債權之訴。又系爭分配表異議訴訟為
          強制執行法第41條第1項所明定，原告就法律所賦予之
          異議權提起本件訴訟，自具有形成之訴之權利保護要
          件存在。
      2.訴外人徐櫻桃以上開土地設定第2順位抵押權予訴外人
        戊○○，是否為通謀虛偽設定而無效？
        (1)原告主張系爭718號土地應有部分648分之638、及同
          段719地號土地原登記為徐櫻桃所有，惟實際上為陳
          逸真與其兄共同出資購買，信託登記在徐櫻桃名下，
          因徐櫻桃身體狀況不佳，戊○○唯恐徐櫻桃身故另生
          糾紛，乃急於出售土地，徐櫻桃對戊○○出售系爭土
          地之處理過程均未參與等情，業據戊○○於本院91年
          度自字第697號刑事侵占案件（見該卷第100、121頁
          ）及92年度自字第235號刑事誣告案件（見該卷第62
          、97、143、144頁）中供述明確，是以系爭土地固登
          記為徐櫻桃所有，惟實際上管理、使用、處分權限均
          為戊○○所有，堪予認定。
        (2)被告主張徐櫻桃於88年9月27日將系爭718、719號土
          地設定權利價值600萬元之第2順位抵押權予戊○○，
          係為擔保戊○○對於徐櫻桃之600萬元之債權云云。
          惟據戊○○於上開刑事案件之供述可知，系爭土地為
          戊○○所出資購買，為實際之所有權人，徐櫻桃僅為
          登記名義人，對系爭土地並無管理處分權，實際上係
          由戊○○為管理處分，則徐櫻桃縱有積欠戊○○債務
          ，亦無從持系爭土地作為積欠戊○○債務之擔保，徐
          櫻桃與戊○○間所為第2順位抵押權設定顯係通謀虛
          偽設定。被告主張系爭第2順位抵押權係擔保戊○○
          對於徐櫻桃之600萬元之債權云云，此項主張如可成
          立，即為戊○○對於自己出資購買之系爭土地設定抵
          押權，以擔保自己之債權，如此抵押權之設定顯無必
          要且荒謬。被告上開主張，洵無可採。
        (3)被告另稱：徐櫻桃曾於80年7月間向訴外人莊吳秀麗
          借款600萬元，並以系爭土地設定最高限額720萬元之
          抵押權予莊吳秀麗，以供擔保；80年8月8日戊○○借
          款600萬元予徐櫻桃，以清償徐櫻桃對於莊吳秀麗之
          600 萬債務，戊○○擔心600萬元求償無門，乃要求
          徐櫻桃將名下之財產設定抵押權予戊○○云云。惟無
          論徐櫻桃是否確實積欠戊○○600萬元，系爭土地既
          為戊○○出資購買並自為管理處分，徐櫻桃即無從持
          系爭土地作為自己積欠戊○○債務之擔保，已如前述
          ，況且被告所提土地登記簿謄本及第7商業銀行活期
          存款明細資料表，均不足以證明有被告所稱之借款關
          係存在及徐櫻桃、戊○○間有債權、債務關係存在，
          徐櫻桃、戊○○既無債權債務關係，且徐櫻桃並無管
          理處分系爭土地之權限，徐櫻桃、戊○○二人間所為
          系爭第2順位抵押權之設定應係通謀虛偽意思表示，
          依法為無效。原告主張系爭第2位順抵押權為虛偽設
          定而無效，應屬可採。
      3.訴外人徐櫻桃以上開土地設定第3順位抵押權予原告，
        係為擔保「如原告支付上開土地買賣之土地增值稅600
        萬元，嗣後可能發生之損害賠償債權」抑或擔保「原告
        對於訴外人乙○○之貨款債權」？
        (1)查戊○○將系爭718、719號土地信託登記於徐櫻桃名
          下，因為徐櫻桃身體不佳，屢催伊速予過戶，以免身
          故後造成財產糾紛，惟因系爭土地多年未移轉，經核
          算土地增值稅高達600萬元左右，戊○○無力負擔，
          乃亟欲出售，事為訴外人陳武璋獲悉，乃介紹原告及
          乙○○與戊○○聯絡，原告表示要與其合夥人乙○○
          購買土地做為廠房使用，該三筆土地之增值稅約600
          萬元，因乙○○較無資金，原告願支付增值稅600萬
          元，為免原告支付增值稅後，戊○○違約不賣，乃設
          定抵押權予原告作保障，戊○○因認所設定抵押權為
          第3順位，且急於出賣土地，乃於88年10月26日將上
          開土地以乙○○為債務人、原告為債權人，設定最高
          限額600萬之抵押權（即系爭第3順位抵押權），存續
          期間自88年10月26日至89年4月30日止，嗣於88年11
          月取得他項權利證明書時，乙○○、陳武璋擬將全部
          資料取走，戊○○以原告未到場不願意，乙○○、陳
          武璋為先取走他項權利證明書（抵押權設定契約書仍
          在戊○○手上），乃共同開立到期日為89年4月30日
          ，面額600萬元之本票乙紙交戊○○作保障。詎屆89
          年4月30日止，原告及乙○○並未出面簽約，嗣因陳
          逸真母親於89年7、8月間罹癌，於同年10月22日身故
          ，且戊○○之公司經營不順，致又耽擱；直至90 年
          間4月間戊○○再聯絡原告，原告表示會簽約，乃約
          定90年4月19日下午簽約，惟原告下午未到，戊○○
          因覺原告故意拖延，乃聯絡訴外人甲○○陪同北上完
          成簽約手續，事後原告於90年6月5日給付面額100 萬
          元之支票予戊○○，並在代書施敏惠見證下，自行繕
          打600萬元以內之增值稅由原告負擔，超過部分由陳
          逸真負擔之契約條文，作為買賣契約第13條條文，陳
          逸真取得支票後於90年7月17日將系爭土地之所有權
          狀交予原告所指定之陳明霓代書，但原告無故拒予辦
          理，戊○○乃於90年8月28日取回上開文件等事實，
          業經戊○○於本院91年度自字第697號刑事侵占案件
          及92年度自字第235號刑事誣告案件中陳稱明確，並
          經證人甲○○於本院證稱「當時原告回答設定600 萬
          元增值稅是怕取得產權之前過戶會有風險」等語，及
          證人陳武璋於上開刑事誣告案件中證稱「二、三年前
          自訴人（即原告）與一名先生說要買工廠用地，當時
          自訴人在五權五街有辦公室，是我介紹他們跟戊○○
          買的，那時我也有公司在五權五街同一棟之一樓，是
          他們來我公司認識的」等語，所稱互核一致，自堪採
          信。
        (2)原告雖主張訴外人徐櫻桃以上開土地設定第3順位抵
          押權予原告，係為擔保原告對於訴外人乙○○之貨款
          債權云云，並與證人乙○○所述相符。惟乙○○與陳
          逸真、徐櫻桃原不相識，為兩造及乙○○所不否認，
          衡情戊○○、徐櫻桃自無可能提供所有之土地為林金
          堆之債務作擔保。雖原告聲稱：因乙○○積欠原告貨
          款，原告要求乙○○提出擔保，陳武璋乃介紹戊○○
          提供土地以擔保乙○○之債務，陳武璋及戊○○乃從
          中獲得利益云云。惟查原告、乙○○所述核與證人
          陳武璋不符；原告提出陳武璋簽名之收據，其真實
          性為被告所否認，原告既未能證明該收據為真正，亦
          未能證明收據所載陳武璋收受28萬元支票之原因係介
          紹系爭土地供擔保之利益，原告即無法證明陳武璋因
          仲介系爭土地供擔保而獲利；原告提出乙○○於88
          年12月29日匯款予戊○○1萬元之匯款申請書，僅憑
          匯款申請書並未能證明匯款之原因，或如被告所稱係
          設定系爭第3順位抵押權之規費及代書費，尚難證明
          係戊○○提供土地為乙○○債務作擔保之獲利。且衡
          之常情，豈有可能為賺取區區1萬元，而提供自己之
          土地予不相識之人設定最高限額600萬元抵押權，原
          告所稱，顯無可採。
        (3)原告另稱：原告於設定抵押權時，既未簽訂買賣契約
          ，徐櫻桃、戊○○又豈會先就土地增值稅設定抵押，
          且原告尚未簽訂買賣契約，徐櫻桃、戊○○即先就土
          地設定抵押予原告，難道不怕原告事後反悔拒不簽買
          賣契約而遭受損失？如徐櫻桃、戊○○設定抵押權予
          原告，係為擔保土地增值稅600萬元，今原告未依約
          履行，徐櫻桃、戊○○何以未請求塗銷抵押權之設定
          云云。查原告於設定系爭抵押權時固未簽訂買賣契約
          ，惟原告與戊○○係以買賣為前提，而增值稅金額龐
          大，雙方就土地增值稅先為議決自無可議。戊○○為
          保障原告不致於因未訂買賣契約，即先支付土地增值
          稅600萬元而受損害，乃設定第3順位抵押權予原告，
          因系爭土地尚有前順位抵押權存在，如原告反悔不買
          ，甚至以設定抵押權為由聲請拍賣，原告亦難獲清償
          ，戊○○於原告違約不履行時，顯無遭受損害之虞。
          而戊○○有出售土地之意願，並無不訂買賣契約之意
          思，則戊○○於原告支付土地增值稅完畢後，如期訂
          立買賣契約，戊○○即無須負損害賠償責任。故陳逸
          真（名義上為徐櫻桃）將系爭土地設定第3順位抵押
          權予原告，且未於原告違約時訴請原告塗銷，並無可
          疑之處。
        (4)是以，系爭土地設定第3順位抵押權予原告，係為擔
          保「如原告支付上開土地買賣之土地增值稅600萬元
          ，嗣後可能發生之損害賠償債權」，而非擔保「原告
          對於乙○○之貨款債權」。原告主張乙○○積欠原告
          貨款乙節，縱係屬實，惟設定系爭第3順位抵押權予
          原告之擔保原因，既非關原告對乙○○之貨款債權，
          兩造爭執有無貨款債權或貨款債權憑證是否屬實等節
          ，即無審究必要。
      4.系爭第3順位抵押權如係擔保「如原告支付上開土地買
        賣之土地增值稅600萬元，嗣後可能發生之損害賠償債
        權」，則所擔保之債權，是否存在？
        如前所述，系爭第3順位抵押權係擔保「如原告支付上
        開土地買賣之土地增值稅600萬元，嗣後可能發生之損
        害賠償債權」，惟原告並未支付土地增值稅600萬元，
        且戊○○於原告支付100萬定金後，於90年7月17日將
        系爭718、719、720地號土地之所有權狀交予原告指定
        之陳明霓代書以辦理所有權移轉登記，因原告未通知陳
        明霓辦理所有權移轉登記，故陳明霓代書於90年8月28
        日將所有權狀交還戊○○等情，為兩造所不爭執（列為
        不爭執事項第5項），戊○○並無違約之情事，則系爭
        第3順位抵押權所擔保之損害賠償債權既未發生，亦不
        存在。
    (三)綜上所述，訴外人徐櫻桃設定第2順位抵押權予訴外人戊○○，係通謀虛偽設定而無效，且因戊○○對徐櫻桃並無
      抵押權債權存在，違反抵押權之從屬性，縱有抵押權登記
      ，亦屬無效。戊○○既無債權可讓與被告，且系爭第2順
      位抵押權登記為無效，被告之債權即不得列入系爭分配表
      予以分配，系爭分配表所列被告受分配之金額應予刪除。
      又徐櫻桃設定第3順位抵押權予原告，所擔保之損害賠償
      債權並不存在，原告於系爭分配表未受分配，即無違誤。
      是原告提起本件分配表異議之訴，請求更正分配表為將分
      配表第1項之執行費及第6、7項所載被告應受分配之金額
      應予刪除，為有理由，應予准許。超過上開範圍之請求即
      請求將上開刪除之金額分配予原告，為無理由，應予駁回
      。
    (四)本件事證已臻明確，兩造其餘攻擊防禦方法及證據調查，均
      無礙於本院前揭審認，爰不逐一論駁，併此敘明。
    (五)據上論結，本件原告之訴為一部有理由，一部無理由，依民
      事訴訟法第79條，判決如主文。
貳、反訴部分：
  一、反訴原告主張：系爭第三順位抵押權所擔保者，為「如原
      告支付六百萬元之土地增值稅後，嗣後可能發生之損害賠
      償債權」，已如前述。因原告於系爭第三順位抵押權存續
      期間內，並未依約支付六百萬元之土地增值稅（之後亦無
      ），亦即系爭第三順位抵押權事實上所擔保之債權並未發
      生而不存在。反訴被告丙○○主張系爭第三順位抵押權，
      係為擔保反訴被告丙○○對於反訴被告乙○○貨款債權云
      云，反訴原告爰否認之，應由反訴被告舉證以實其說。並
      聲明：確認反訴被告就台中縣潭子鄉○○段718地號土地
      之648分之638及719地號土地之全部，於88年11月1日向台
      中縣雅潭地政事務所以雅登資字第086340號登記，存續期
      間自88年10月26日至89年4月30日，權利價值本金最高限
      額新台幣六百萬元之抵押權，所擔保之債權不存在。
  二、反訴被告丙○○則以：
      訴外人徐櫻桃、戊○○同意提供系爭土地作為擔保，設定
      第三順位抵押權予原告，用以擔保反訴被告丙○○對反訴
      被告乙○○之貨款債權。查出售貨物者為鼎雅實業股份有
      限公司，反訴被告丙○○係鼎雅實業股份有限公司之負責
      人；而客戶「林先生」則反訴被告乙○○；至於客戶「湛
      美」係反訴被告乙○○大嫂高美玲開設之公司；客戶「雅
      志」、「林恩生」、「林仁」等，則為反訴被告乙○○所
      指定之收貨客戶。況且反訴被告丙○○對反訴被告乙○○
      有債權、債務關係存在，為戊○○所明知，是反訴原告所
      指，即屬無稽等語置辯。並聲明：反訴原告之訴駁回。
  三、反訴被告乙○○則以：
      反訴被告丙○○對我大概有600萬元之債權存在，支票票款
      就欠了500萬多元，我開支票為了支付貨款，從88年底開始
      ，前後1、2年多，部分開本票給他，支票部分100多萬元，
      其餘為本票等語置辯。並聲明：反訴原告之訴駁回。
  四、得心證之理由：
    (一)按確認法律關係之訴，非原告有即受確認判決之法律上利
      益者，不得提起之，民事訴訟法第247條第1項前段定有明
      文。所謂即受確認判決之法律上利益，須因法律關係之存
      否不明確，致原告在私法上之地位有受侵害之危險，而此
      項危險得以對於被告之確認判決除去之者，始為存在（最
      高法院27年上字第316號判例可參）。查反訴原告主張訴
      外人戊○○於92年11月26日將對於徐櫻桃之600萬元債權
      及所設定之第2順位抵押權均讓與反訴原告，即反訴原告
      就系爭土地所設定之抵押權為第2順位抵押權；及反訴被
      告丙○○就系爭土地所設定之抵押權為第3順位抵押權之
      事實，有土地登記簿謄本在卷可稽，且為反訴被告所不爭
      執，反訴被告丙○○之抵押權順位既在反訴原告抵押權順
      位之後，反訴原告就系爭土地賣得價金自具有優先於反訴
      被告丙○○受償之權利，則無論反訴被告之後順位抵押債
      權存在與否，均不致侵害前順位抵押權人即反訴原告之地
      位，是以反訴原告在私法上之地位即無受侵害之危險。反
      訴原告起訴確認反訴被告就系爭718、719號土地設定之抵
      押權所擔保之債權不存在，即無即受確認判決之法律上利
      益存在，自屬欠缺權利保護要件，其請求為無理由，不應
      准許。
    (二)據上論結，本件反訴原告之訴為無理由，依民事訴訟法第
      78條，判決如主文。
中    華    民    國    95    年    4      月    6    日
                  民事第一庭    法  官 吳蕙玟
正本係照原本作成。
如對本判決上訴，須於判決送達後20日內向本院提出上訴狀。
中    華    民    國    95    年    4      月    7    日
                                書記官  黃鴻鑑


司法院資訊處製作；財團法人民間司法改革基金會備份。
